【裁判字號】    90,判,152
【裁判日期】    900118
【裁判案由】    公平交易法
【裁判全文】
最  高  行  政  法  院  判  決                      九十年度判字第一五二號
    原      告  臺北市政府社會局
    代  表  人  甲○○
    被      告  行政院公平交易委員會
    代  表  人  趙揚清
右當事人間因公平交易法事件，原告不服行政院中華民國八十八年五月十九日台八八
訴字第一九六○一號再訴願決定，提起行政訴訟。本院判決如左：
    主  文
本件發交臺北高等行政法院。
    事  實
緣被告以原告所屬松山日用品平價供應中心未依被告八十五年六月二十五日公處字
第一○五號處分書意旨，確實查驗平價供應中心購買證，變相對不特定之一般民眾營
業，對一般零售業者為足以影響交易秩序之顯失公平行為，再次違反公平交易法第二
十四條規定，乃依同法第四十一條後段規定，處原告所屬松山日用品平價供應中心新
台幣貳拾萬元之罰鍰，並命其自處分書送達之次日起，應立即停止足以影響交易秩序
之顯失公平行為。原告不服，循序提起訴願、再訴願，均遭決定駁回，遂提起行政訴
訟，茲摘兩造訴辯意旨如次：
原告起訴意旨略以：一、按「以特定期間者，即時起算，以日、星期、月或年定期間
者，其始日不算入。」「以日、星期、月或年定期間者，以期間之末日之終止為期間
之終止。」民法第一百二十條、第一百二十一條訂有明文，俾資遵守，查本件再訴願
決定書以：「再訴願（即原告）．．．核計其提起再訴願之三十日不變期間，自八十
七年十一月六日起算，應於八十七年十二月五日屆滿，因該日為星期六，依．．．期
限之末日應延至八十七年十二月七日『上午』屆滿，而再訴願人於八十七年十二月七
日『下午』四時始向本院提起再訴願．．．已逾前揭不變期間，程序不合，應不受理
。」云云，惟依上開法條之旨以觀，若以「日」計算，原告於八十七年十二月七日下
午四時在再訴願機關仍受理收文之時間內始向再訴願機關提起再訴願，顯然並未逾越
再訴願之不變期間，甚為灼然明確，是以再訴願機關就期日之認定於法未合（訴願法
第十七條第二項參照）。二、松山站因位於福德平宅社區內，平日供應對象多為平宅
住戶，且居民中百分之七十五以上為老人，行動不便又常忘記攜帶購買證；更有許多
為身心障礙者，從其外表觀之，即可知其符合本中心供應對象；而售貨員服務該社區
已二十餘年，與居民十分熟識，故每當要求驗證，住戶亦多有向社會局陳情表示，該
驗證規定為「擾民」或「服務態度不佳」。有鑑於此，日用品平價供應中心曾張貼海
報告知平宅住戶；「本中心所查驗之購買證，依『日用品平價供應中心收支保管及運
用辦法』第二條規定所限定之供應對象，請出示足以證明符合下列身份之相關證件，
始可進入本中心購買福利品：臺北市政府社會局列冊有案之低收入戶。本市各區
公所列冊有案之臨時工。平價住宅借住戶。公私立機構收容安養之院民。已參
加勞工保險及職業工會為會員之工人。領有身心障礙（殘障）手冊者。原住民。
除此之外，如果欲購買者未持有任何足以證明符合上述身份之相關證件，則仍需出示
購買證。」準此以解，購買人不一定需要出示購買證，其他足以證明符合上開規定之
相關證件，如：低收入戶卡、公私立機構開立之收容安養證明、身心障礙手冊．．．
等均可。再訴願決定書就此部份並未斟酌論斷，顯有疏漏。三、查被告於八十七年五
月一日下午派員前去該供應站訪查時，適因原告所雇之主任售貨員莊秀芬與另一售貨
員正為當日貨品遭竊乙事研商，而難分身查驗購物者相關身分證件，惟經該會人員當
場表示需對購物民眾查驗購買證後，該供應站人員即立刻遵照該會人員指示對購物民
眾要求出示購買證，已達改正之目的；另者，當其他購物民眾因見該會人員在場查訪
，即主動出示購買證予該會人員查看；另有購物者當場向該會人員表示彼為該社區之
住戶，與該供應站人員熟識，實無出示購買證之必要，故該供應站人員雖未要求出示
購買證，惟不足以證明當日未出示購買證者無購買證之事實。四、綜上，原處分及一
再訴願決定均有違誤，請均予撤銷等語。
被告答辯意旨略以：一、卷查原告依據「臺北市日用品平價供應基金收支保管及運用
辦法」所設置之日用品平價供應基金，本應為推行社會福利政策，平價供應低收入者
日常用品以改善其生活，而發予特定對象購買證；其平價供應對象為：原告列冊有案
之低收入戶、各區公所列冊有案之臨時工、平價住宅住戶、公私立救濟機構收容安養
之院民、已參加勞工保險及職業工會為會員之工人及領有殘障手冊之市民等，且購買
者須憑原告所印製核發之「臺北市日用品平價購買證」始得進入購物，又原告賣場屬
臺北市政府公產，享免租金負擔及免徵營業稅優惠，具有成本降低之優勢。惟原告所
屬松山日用品平價供應中心卻未確實查驗購買人是否持有「臺北市日用品平價供應購
買證」，使銷售對象擴及平價供應對象外之一般消費大眾，令其經營本質變相成為一
般零售，對一般零售業者形成不公平競爭，足以影響交易秩序，前經被告以八十五年
六月二十五日公處字第一○五號處分書，命其立即停止該足以影響交易秩序之顯失
公平行為在案。嗣經被告於八十七年五月一日複查結果，原告所屬松山日用品平價供
應中心仍未確實驗證，再次違反行為時公平交易法第二十四條之規定，被告衡酌其行
為情節、事業規模及經營情況，依據同法第四十一條後段規定予以處分，於法並無不
合。二、原告訴稱被告查訪時，其受僱人正為貨品遭竊乙事討論因應之道，無法分身
查驗證件，且售貨員服務社區多年，與居民十分熟識，供應中心並曾張貼海報告知須
出示相關證件始可進入購買福利品等節。查被告於八十七年五月一日派員前往原告所
屬松山日用品平價供應中心，就入場驗證作業情形現場實際測試，並製作調查報告，
由原告現場負責人簽名，過程為被告人員以一般民眾身分未持有原告核發之「臺北市
日用品平價供應購買證」，於前後均無購物民眾跟下，自進入購物至結帳過程親自進
出實際測試三次（第一次被告人員進入購物時，收銀台人員與舖貨人員交談，並未詢
問被告人員身分；第二次被告人員購物後結帳時，該收銀台人員未主動給予購物憑據
，經索取後，始開具予被告人員收執；第三次被告人員三度進入購物至結帳，收銀台
人員亦未要求出示購買證），並輔以在旁觀察佐證（原告收銀台人員兼作驗證工作，
被告人員在旁觀察五十分鐘發現，有八人進入購物，並未有人出示購買證並接受驗證
之情形），經前述測試及觀察後，被告人員當場表示須對購物民眾查驗購買證，原告
之受僱人始對購物民眾要求出示購物證件，衡諸上情，原告違法行為，已灼然若揭，
原告前稱辯詞，並無可採。原告之訴無理由，請予駁回等語。
    理  由
按新法施行後，於施行前已繫屬而尚未終結之行政訴訟事件，由最高行政法院依新法
裁判之。如認起訴無理由者，應予駁回；有理由者，應為原告勝訴之判決或發交該管
轄高等行政法院依新法審判之，行政訴訟法施行法第二條定有明文。復按訴願自機關
之行政處分書或決定書達到之次日起，應於三十日內提起之，為修正前訴願法第九條
第一項所明定，再訴願依同法第二十七條規定，準用之。本件被告以原告所屬松山日
用品平價供應中心未依被告八十五年六月二十五日(85)公處字第一○五號處分書意旨
，確實查驗平價供應中心購買證，變相對不特定之一般民眾營業，對一般零售業者為
足以影響交易秩序之顯失公平行為，再次違反公平交易法第二十四條規定，乃依同法
第四十一條後段規定，處原告所屬松山日用品平價供應中心新台幣二十萬元之罰鍰，
並命其自處分書送達之次日起，應立即停止足以影響交易秩序之顯失公平行為。原告
不服，提起訴願，經駁回後，復提起再訴願。行政院再訴願決定以原告係於八十七年
十一月五日收受行政院公平交易委員會（以下簡稱公平會）（八七）公訴決字第一四
○號訴願決定書，有原告檢具蓋於公平會八十七年十月二十九日（八七）公訴字第○
三九八九號檢送訴願決定書函影本之收文章戳可按，原告設於臺北市，並無在途期間
可扣除，該計其提起再訴願之三十日不變期間，自八十七年十一月六日起算，應於八
十七年十二月五日屆滿，因該日為星期六，期限之末日應延至八十七年十二月七日上
午屆滿，而原告於八十七年十二月七日下午四時始向該院提起再訴願，有該院外收發
室送文本影本可稽，已逾首揭法定不變期間，程序不合，應不受理，因認其再訴願為
不合法，予以駁回。惟查八十七年十二月五日為第四屆立法委員及直轄市市長、市議
員選舉日，當日放假一天，則原告於八十七年十二月七日下午四時向行政院提起再訴
願，應未逾期。再訴願決定以原告逾期提起再訴願，為不合法，從程序上駁回，自有
未合，原告起訴就此為指摘，為有理由。爰依首開規定，發交該管轄臺北高等行政法
院依新法審理，以昭折服。
據上論結，本件原告之訴為有理由，依行政訴訟法施行法第二條後段，判決如主文。
中    華    民    國       九十      年      一      月      十八       日
                    最 高 行 政 法 院  第 三 庭
                                審 判 長 法  官      曾  隆  興
                                         法  官      吳  錦  龍
                                         法  官      徐  樹  海
                                         法  官      鄭  淑  貞
                                         法  官      林  家  惠
右  正  本  證  明  與  原  本  無  異
                                         法院書記官  阮  桂  芬
中    華    民    國       九十      年      一      月      十九       日


司法院資訊處製作；財團法人民間司法改革基金會備份。
